臺灣臺南地方法院刑事判決　　　　　　　 94年度易字第477號
公　訴　人　臺灣臺南地方法院檢察署檢察官
被　　　告　乙○○
上列被告因詐欺案件，經檢察官提起公訴（九十四年度偵字第三
二二六、三三五八號），本院判決如下：
    主  文
乙○○無罪。
    理  由
一、公訴意旨略以︰乙○○明知其長期占用之臺南市○○段三二
    號及三二之一號土地（下稱系爭土地），並無所有權，僅係
    在其上搭蓋門牌為臺南市○○○路○段二七七號房屋供作日
    常使用，竟意圖為自己不法之所有，向丁○○佯稱其為系爭
    土地之所有權人，可出租上址房屋旁閒置之土地予丁○○使
    用，致丁○○因前揭占有外觀，誤信乙○○為系爭土地所有
    權人，遂於民國九十年二月三日起，以每月新臺幣（下同）
    一萬二千元之代價，向乙○○租用系爭土地之閒置部分（承
    租標的從乙○○上址房屋旁龍山寺前五尺起至樹下之範圍）
    ，搭設鐵皮棚架後，供作經營「新龍汽車商行」之用；嗣丁○○為擴大營業，乃自九十一年六月一日起，與乙○○改訂
    租約，由乙○○拆除前述房屋旁龍山寺後，騰出該部分土地
    ，供丁○○擴大「新龍汽車商行」之占地面積，以強化經營
    ，同時將租賃價金提高為每月三萬元，租期則至九十六年五
    月三十日終止。詎於上揭契約屆期前之九十三年五月間，系
    爭土地之真正地主丙○○即提出所有權證明，要求丁○○返
    還系爭土地，丁○○自此始知受騙，遂另與丙○○重新訂立
    租約，繼續租用系爭土地，不料乙○○明知事蹟業已敗露，
    仍欲向丁○○依原契約按月索取租金，惟為丁○○所拒絕後
    ，竟逕自對「新龍汽車商行」斷水斷電（背信部分另為不起
    訴處分），致使丁○○完全無法經營「新龍汽車商行」，而
    乙○○即以此手法，前後共計向丁○○詐得九十一萬二千元
    。因認被告涉犯刑法第三百三十九條第一項之詐欺罪嫌等語
    。
二、按犯罪事實應依證據認定之，無證據不得認定犯罪事實；又
    不能證明被告犯罪者，應諭知無罪之判決，刑事訴訟法第一
    百五十四條第二項、第三百零一條第一項分別定有明文。又
    認定不利於被告之事實，須依積極證據，苟積極證據不足為
    不利於被告事實之認定時，即應為有利於被告之認定，更不
    必有何有利之證據。告訴人之告訴，係以使被告受刑事追訴
    為目的，是其陳述是否與事實相符，仍應調查其他證據以資
    審認（最高法院三十年上字第八一六號、五十二年度臺上字
    第一三○○號判例參照）。再刑法第三百三十九條之詐欺罪
    ，須行為人施用詐術，致他人陷於錯誤而為財物之交付始可
    ，如行為人並未施用詐術，或其所用方法不能認係詐術，亦
    不致使人陷於錯誤，即均與該條之構成要件有間。而所稱「
    意圖」，即期望之意，亦即犯罪之目的，與責任要素之故意
    有別；意圖為自己或他人不法之所有，為該罪之特別構成要
    件，因而該罪除須有施用詐術使人將本人或第三人之物交付
    之犯罪故意外，尚須具有特定之「意圖」，屬目的犯（最高
    法院四十六年度臺上字第二六○號判例、九十二年度臺非字
    第二二○號判決參照）。
三、本案公訴人認被告涉犯有前開罪嫌，無非係以告訴人丙○○
    之指述、證人即系爭土地地主丙○○之證訴，以及房屋租賃
    契約書二份、土地登記謄本四紙及臺灣臺南地方法院檢察署
    檢察官勘驗筆錄、地籍圖謄本、現場照片等證據資為主要論
    據。訊據被告乙○○辯稱系爭土地係伊父親留給伊之遺產，
    該土地是伊父親與登記所有權人丙○○之父親交換魚塭而來
    的等語。經查；
（一）被告乙○○主張伊父親曾與系爭土地現登記所有權人丙○○之父親交換過魚塭一節，業經證人丙○○於本院審理時
      證訴：「（你們家族有沒有跟被告家族換過魚塭？）有。
      是在我父親與被告父親的時代。」、「（換魚塭是否就是
      換土地所有權的意思？）是。因為被告他們家族的魚塭比
      較小，我們家族的魚塭比較大，所以交換以後，被告家族
      還貼了我們五萬元。」等語綦詳（見本院九十四年十月二
      十五日審理筆錄），足認被告乙○○上開供述堪信為真。
      而證人丙○○雖另證述：伊知道其父親與被告父親互換魚
      塭之地點，且雙方亦已至地政事務所辦理所有權移轉登記
      等語。然查，被告之家族與證人丙○○家族互換之標的物
      ，既非某專指某地號之土地而係魚塭，復參之雙方家族互
      換魚塭之時，係於臺南市○○○路開通前，斯時雙方互換
      魚塭所屬之地域，係屬鄰近急水溪旁價值較低之土地，且
      鄰近土地當時均作為魚塭或舊時俗稱「牛車路」之魚塭道
      路使用，是觀之上開系爭土地所坐落區域之土地價值非高
      及使用狀況為較低經濟開發之魚塭及魚塭道路等情，堪認
      當時養殖戶對魚塭之開挖，當非精細至以各自所有之土地
      地號之界址範圍挖掘，是魚塭所有人對於其所有魚塭面積
      範圍，究係坐落於何地號等情即不易認定，此情亦為證人
      丙○○於本院審理時所自承。是稽之上情，本案被告之父
      親與證人丙○○之父親互換魚塭一節既屬事實，然在魚塭
      坐落地號不明確之情況下，再佐以雙方所互換之標的係魚
      塭而非特定地號之土地，故雙方於互換後，是否真如證人
      丙○○所言雙方已至地政事務所辦理土地所有權移轉登記
      一節，即屬有疑。退萬步言，即便雙方於互換後已至地政
      事務所辦理土地所有權移轉登記，然為換地契約當事人之
      繼承人之一之證人丙○○，其於本院審理時雖證述伊知道
      雙方互換魚塭之地點，且於開庭前已歷經與被告就系爭土
      地所有權歸屬爭議之鑑界及至區公所協調等程序，惟其於
      本院審理時仍對雙方互換魚塭後所辦理移轉登記之地號均
      不知悉，是觀之此情，即難期待同為互換土地契約當事人
      之繼承人即被告乙○○，亦確實知悉雙方互換土地之確實
      區域，以及互換土地後雙方是否有至地政事務所辦理移轉
      登記等情。是觀之上情，本案互換魚塭土地之當事人既非
      係被告乙○○與證人丙○○，再參酌系爭土地現登記所有
      權人即證人丙○○亦不清楚雙方父親互換魚塭之細節，故
      無法排除本案被告乙○○其主觀上誤認系爭土地為渠等父
      親雙方互換土地之範圍之可能，亦即被告乙○○一再堅稱
      系爭土地係其父親與他人互換後所留下之遺產等語，尚非
      全然無據。故不得逕自認定被告辯稱其主觀上認為系爭土
      地係其父親遺留給其之遺產等語，係屬被告為脫罪憑空捏
      造之詞。
（二）復查，系爭土地雖舊時係屬鄰近急水溪旁價值較低供魚塭
      養殖及魚塭道路使用之土地，然於七十二年間臺南市○○○路開通後，其土地經濟使用價值即隨道路開通後所帶來
      之交通往來商機而提高，此由告訴人丁○○向被告承租系
      爭土地之租金所訂立之二次契約分別為一萬二千元及三萬
      元等情可證。然審酌系爭土地係坐落於臺南地區○○○道
      之中華西路旁，以及在地狹人稠之臺灣，於目前經濟高度
      發展之情形下，一般緊鄰重要通道旁之土地，除有土地所
      有權紛爭或屬祭祀公業而所有權人繁多等特殊狀況外，鮮
      少有任緊鄰重要通道旁之道路荒廢閒置之情形。然系爭土
      地登記所有權人即證人丙○○卻於本院審理時證訴：伊也
      不知道系爭土地做何用，且雖然伊知道伊有土地在那裡，
      而且有開車經過該處，但是沒有確切的注意到土地在哪裡
      等語。而參酌系爭土地之所緊鄰之臺南市○○○路係於七
      十二年四月八日即已開通使用，有卷附之臺南市政府九十
      四年七月六日南市工土字第○九四○○五二六八七○號函
      附於本院卷可證（見本院卷八十頁），然迨至九十三年五
      月間，證人丙○○始因他人欲向其蒐購系爭土地用以抵稅
      時，始發覺該地現為被告乙○○所使用，顯見證人丙○○
      及其父親自七十二年四月八日中華西路開通後至九十三年
      五月間，其間有長達二十年之期間均未使用或管理系爭土
      地。再參以證人丙○○係以經營洗車廠為業，衡之常情其
      家境尚難稱富裕至足以忽視系爭土地利用價值之程度，而
      於此情之下，系爭土地卻任被告於其上以建屋居住並出租
      他人方式使用長達十餘年，參諸上開客觀情狀，在系爭土
      地於道路開通後之經濟價值，以及被告使用該地長達十餘
      年均未見證人丙○○等人出面阻止，此情應已足使被告於
      將系爭土地出租予告訴人丁○○時，其主觀上認定該地確
      係屬被告父親與證人丙○○父親交換後所得之土地，是本
      案被告稱其主觀上認系爭土地係其父親所遺留下來之土地
      ，尚非無稽。
（三）又查本案被告除在系爭土地上搭建門牌號碼為臺南市○○○路○段二七七號房屋供日常使用，並曾於其上建築一座
      名為「龍山寺」之寺廟，業經告訴人丁○○證訴在卷。衡
      之常理，如被告確實知悉系爭土地為他人所有，而非係經
      其父親與證人丙○○父親換地後所得之土地，且其父親與
      證人丙○○父親交換後之土地應為另一塊土地即坐落於臺
      南市○○段八一一地號之土地，則其當應會在其為土地登
      記所有權人之臺南市○○段八一一地號土地上建屋使用，
      而非任憑上開臺南市○○段八一一地號土地閒置而至他人
      所有之土地建屋居住及搭廟使用。故審之上開被告在系爭
      土地上建屋居住及搭建寺廟一節，益徵被告乙○○辯稱其
      於主觀上認該地為其繼承自其父親與他人交換後取得所有
      權之土地，應屬可採。另在七十七年間被告所有坐落臺南
      市○○段八一一地號之土地重測時，被告乙○○並未到場
      ，此有臺南市臺南地政事務所九十四年七月二十七臺南地
      所測字第○九四○○○四八五○○號函附之臺南市北區地
      籍圖重測地籍調查表影本一紙附卷可證（見臺灣臺南地方
      法院檢察署九十四年度偵字第三二二六號偵查卷宗第三八
      頁），可證被告乙○○並未於登記為其所有之上揭土地辦
      理重測時，因到場指界而知悉登記為其所有之土地並非位
      於系爭土地處，是更足排除被告因登記為其所有之土地曾
      經辦理重測，而主觀上知悉其所有之土地並非位於系爭土
      地處一節。
（四）另告訴人即證人丁○○於本院審理時亦證訴：「（丙○○
      告被告竊佔後，你是否就知道你承租的土地是丙○○的？
      ）是，因為丙○○提出證件後，我才知道我承租的土地不
      是被告的。」、「（既然你已經知道承租的土地不是被告
      的，為何還又繳了三個月的租金給被告？）因為被告跟我
      說土地是他們的，訴訟結果還不知道。」、「（你不是看
      過所有權狀知道土地是丙○○的？）因為被告一直堅稱土
      地是他們祖先留下來的，所以證人丙○○他們告輸告贏還
      不知道。」等語（見本院九十四年十月二十五日審理筆錄
      ）。由證人丁○○上開所述之情可知，被告乙○○於系爭
      土地登記名義人即證人丙○○提出系爭土地所有權狀並表
      示其為系爭土地所有權人後，其主觀上仍認定該地係其父
      親所遺留下之遺產，而認為應與證人丙○○以司法訴訟解
      決上開土地紛爭，雖事後被告與證人丙○○經協調後雖願
      意歸還系爭土地，然被告辯稱係因調解委員告知即便其父
      親與證人丙○○父親有交換土地之契約，系爭土地係屬交
      換後其父親所得之土地，然該請求權亦罹於十五年之請求
      權時效等語。本院審酌本案被告乙○○其學歷僅係小學肄
      業，且其職業係屬撿拾五金而非屬從事白領階層等之文書
      工作，故若非調解時調解委員告知法律上請求權時效規定
      ，則衡情由其學識及工作經驗上，應無法知悉法律上請求
      權有十五年之時效規定，是其上開所言應非虛假。由此可
      足證明直至證人丙○○與被告至調解委員會協調系爭土地
      所有權爭議時，被告乙○○主觀上仍認系爭土地為其父親
      所遺留下之遺產，而為其所有。
（五）再查，告訴人丁○○於本院審理時自承，系爭土地原本也
      是被告出租給別人當車行，後來該車行搬走了，伊才自己
      主動向被告承租系爭土地，且後來伊之車行為了擴大營業
      ，所以又和被告協商，將系爭土地上被告所有之龍山寺拆
      再訂第二個承租範圍較大之租賃契約等語（見本院九十四
      年十月二十五日審理筆錄）。是由上開告訴人所供述之情
      ，本案被告乙○○並非主動向告訴人丁○○提出租賃系爭
      土地之要約，而係告訴人丁○○自行向被告詢問是否可承
      租系爭土地，並且於承租後為了擴大其所經營車行之業務
      ，再另行向被告表示要擴大承租土地範圍，而簽訂第二份
      土地承租契約。參之上開被告與告訴人間簽訂租約之互動
      模式，足認本件被告並非積極尋求與告訴人訂立土地租賃
      契約之機會，此情與一般詐欺之犯罪模式，多係被告處於
      主動之地位而向被害人施以詐術，致使被害人陷於錯誤之
      情有別。是由上開被告與告訴人間之土地租賃契約訂約過
      程，更足證明本案被告其主觀上應非已對系爭土地係為他
      人所有一節有所認識，而積極以諉稱該土地為其所有之欺
      罔方式，以詐騙告訴人並使告訴人陷於錯誤而與其訂立土
      地租賃契約。
（六）基上，本件被告於主觀上既認為系爭土地係為其父親與他
      人交換土地取得所有權後所留下之遺產，其又係基於該認
      識與告訴人丁○○訂立土地租賃契約，則其執該租賃契約
      向告訴人收取租金，尚非無法律上原因，亦即被告主觀上
      應認其收取告訴人租金之行為，係本於其與告訴人間之土
      地租賃關係所為，故尚難認其主觀上向告訴人收取租金係
      以不法所有之意圖而取得，是即便事後證明該筆土地並非
      被告所有，故客觀上被告係出租他人之土地而無法履行其
      應提供系爭土地給告訴人使用之契約義務，然亦難因被告
      與告訴人間之租賃契約債務不履行之結果，據以推論被告
      有依公訴意旨所述之方式，詐欺告訴人之事實。
四、綜上所述，公訴人所舉之證據，不足積極證明被告乙○○主
    觀上有詐欺之犯意，公訴人所指被告等之犯罪嫌疑，仍有合
    理之懷疑存在，揆諸首開說明，本案要屬被告乙○○與告訴
    人丁○○間之民事紛爭，自應循民事程序處理，因認被告乙○○犯罪尚屬不能證明，自應為其等無罪之諭知。
據上論斷，應依刑事訴訟法第三百零一條第一項，判決如主文。
本案經檢察官甲○○到庭執行職務。
中　　華　　民　　國　　94　　年　 　11  　月  　8  　日
  　　　　　　　刑事第九庭  審判長法官  蔡  奇  秀
　　　　　　　　　　　　　　　　　法官  黃  欣  怡
　　　　　　　　　　　　　　　　　法官  楊  佳  祥
以上正本證明與原本無異。
如不服本判決，應於收受送達後10日內向本院提出上訴書狀（應
附繕本）。
    　　　　　　　　　　　　　　書記官  顏  惠  華
中　　華　　民　　國　　94　　年　 　11  　月  　8  　日
